臺北高等行政法院判決
　　　　　　　　　　　　　　　　　　 95年度訴字第02488號
　　　　　　　　　　　　　　　.
原　　　告　志鑫科技股份有限公司
代　表　人　甲○○
訴訟代理人　吳如璟　會計師
被　　　告　財政部臺北市國稅局
代　表　人　許虞哲（局長）住同上
訴訟代理人　乙○○
上列當事人間因營利事業所得稅事件，原告不服財政部中華民國
95年6 月7 日台財訴字第09500144590 號訴願決定，提起本件行
政訴訟。本院判決如下：
　　主  文
原告之訴駁回。
訴訟費用由原告負擔。
　　事  實
一、事實概要：
    緣原告民國（下同）91年度營利事業所得稅結算申報，列報
    全年課稅所得額為新臺幣（下同）144元，案經被告機關初
    查以其91年12月31日資產負債表列有預付購置設備款16,
    000,000元（下稱系爭預付款），係自89年起預付向股東即
    原告負責人之配偶徐麗敏購買所有座落台北市○○路25巷14
    號9樓建物及土地（下稱系爭房地）之款項，迄今該筆交易
    並未過戶，乃依營利事業所得稅查核準則（下稱查核準則）
    第36條之1規定，按91年1月1日之台灣銀行基本放款利率
    6.79﹪設算利息收入1,085,862元（下稱系爭利息收入），
    全年課稅所得額為1,086,006元，補徵稅額261,487元。原告
    不服，申請復查，未獲變更，提起訴願亦遭訴願決定駁回，
    遂向本院提起本件行政訴訟。
二、兩造聲明：
　(一)原告聲明求為判決：
    1.訴願決定、復查決定及原處分均撤銷。
    2.訴訟費用由被告負擔。
  (二)被告聲明求為判決：
    1.駁回原告之訴。
    2.訴訟費用由原告負擔。
三、兩造之爭點：被告以原告91年度營利事業所得稅結算申報之
    資產負債表中，列有預付予股東徐麗敏購置設備款16,000,
    000元，依營利事業所得稅查核準則第36條之1規定，設算利
    息收入1,085,862元，是否適法？
　(一)原告主張之理由：
    1.課稅處分係負擔處分，處分機關應就符合要件之事實為證
      明及附以理由，俾符依法行政原則，否則課稅處分即屬違
      法。本件在查核時，原告已即時提供不動產買賣契約書（
      證物二），完整資金流程（證物三），各次付款除以公司
      現有資金支付外；因被告當初資金部份係用於購買「富邦
      如意基金」，故另配合基金賣出後再陸續支付。故係因應
      經濟不景氣，以自有資金購買不動產作為辨公室之投資理
      財行為。被告機關應善盡調查之義務，負起舉證責任，不
      應僅從表面判斷以產權尚未過戶認定為假買賣移轉，逕行
      認定資金挪用而設算利息收入。
    2.原告自89年公司成立後，業務一直無法拓展。89年度營業
      收入342,857元，90年度營業收入0元；91年11月31日起暫
      停營業一年（證物四）當年度營業收入為0元；92年12月
      15日歇業辦理清算（證物五）當年度營業收入為0元。故
      購買不動產尾款400萬元沒有財力支付，產權無法過戶。
      因本件不動產買賣如不履行有違約金問題（詳證物二第7
      條約定），故原告直至公司決定清算取得賣方同意取消違
      約金始行解約。原訴願決定書第4頁第19行，以未在無財
      力付款時即應立即解約收回預付房地款為由，認定此項買
      賣不足採信，顯悖乎常情。
    3.依實質課稅原則，有所得就須課稅。惟原告91年度申報營
      業收入及營業費用均為0，僅有利息收入144元，公司因不
      景氣關係營業可說完全停頓，何來所得反須繳巨額所得稅
      261,487元。
   綜上新陳，本件確實為支付不動產買賣價款，被告機關未能
   查證資金有挪用事實，逕行援用查核準則36條之1規定設算利
   息，有欠審慎，請判決如訴之聲明。
　(二)被告主張之理由：
    1.按「營利事業所得之計算，以其本年度收入總額減除各項
      成本費用、損失及稅捐後之純益額為所得額。」為所得稅
      法第24條第1項所明定。次按「公司組織之股東、董事、
      監察人代收公司款項，不於相當期間照繳或挪用公司款項
      ，應按當年1月1日所適用台灣銀行之基本放款利率計算利
      息收入課稅……公司之資金貸與股東或任何他人未收取利
      息，或約定之利息偏低者……比照前項規定辦理。」為查
      核準則第36條之1所明定。
    2.查原告91年度營利事業所得稅結算申報，自行列報利息收
      入144元，被告初查以其91年12月31日資產負債表列有預
      付購置設備款16,000,000元，係自89年起預付股東徐麗敏
      君（原告代表人之配偶）之購買房地款項，迄今該筆交易
      並未過戶，乃依查核準則第36條之1規定按91年1月1日之
      台灣銀行基本放款利率6.79﹪設算利息收入1,085,862元
      （15,000,000元×1日+15,750,000元×5日+15,920,000元
      ×8日+16,000,000元×351日）×利率6.79﹪÷365日=利
      息收入1,085,862元），核定全年所得額1,086,006元。原
      告不服，主張因應經濟不景氣，以自有資金購買不動產作
      為辦公室之投資行為，原告已提示不動產買賣契約及完整
      資金流程，除簽約金外，其餘各次付款因原告當初資金係
      用於購買「富邦如意基金」，故配合基金賣出後再陸續支
      付，後因原告業務一直無法拓展，故尾款4,000,000元沒
      有財力支付，產權無法過戶，被告不應僅以該筆交易尚未
      過戶，逕行認定資金挪用而設算利息收入云云。申經被告
      復查決定略以，查原告與股東徐麗敏君於89年7月29日訂
      約買賣其所有坐落台北市○○路25巷14號9樓之房地，買
      賣總價20,000,000元，依合約第3條規定第1次款於簽約時
      給付5,000,000元，第2次款須於89年12月31日前支付
      7,600,000元，第3次款須於90年6月30日支付1,400,000元
      ，第4次款須於90年12月30日付款2,000,000元，尾款
      4,000,000 元於過戶登記日後15日付清。並以(1)原告預付
      購買房地款項與買賣契約書約定付款期間不同，如第2 期
      約定於89年12月31日以前付款7,600,000 元，原告係於89
      年9 月5 日前已分4 次付款5,076,800 元，而原告係於89
      年9 月22日才賣出富邦如意基金1,100,140 元，故原告所
      稱係配合基金賣出後再陸續支付，核無足採。(2)原告主張
      因業務無法拓展，致尾款4,000,000 元無財力支付，故產
      權無法過戶，惟經查原告89年度營業收入342,857 元，90
      年度無營業收入，依理原告於90年度即無財力付款，原告
      並未立即解約收回預付購買房地款，甚且於91年1 月還付
      款1,000,000 元，故原告主張顯不足採。(3)依原告清算前
      （92年12月3 日）資產負債表，列報預付款16,000,000元
      ，另於清算後（92年12月25日）資產負債表列報現金
      16,322,667元，顯係於清算期間收回預付購置房地款，被
      告依首揭查核準則規定予以設算利息收入1,085,862 元，
      尚無不合等由，復查駁回。
    3.茲原告除執前詞爭執外，另主張其不動產尾款4,000,000
      元沒有財力支付，產權無法過戶，係因本案不動產買賣如
      不履行有違約金問題，故原告直至公司清算取得賣方同意
      取消違約金始行解約，被告在其無財力付款時未立即解約
      收回預付款，認定此買賣不足採信，顯悖乎常情云云，資
      為爭議。
    4.查核準則第36條之1之規範意旨，在於營利事業之資金必
      然用於營利目標上，而營利事業之資金本身既在供己營利
      之用，自不會供他人謀利而不收取因為放棄資金運用而生
      之利息，故基於稽徵經濟原則之考量，採取擬制設算之手
      段來認定其利息收入。經查原告之總資本額為16,470,000
      元，除是項房屋交易之預付款16,000,000元及少許現金（
      含銀行存款）外，別無其他資產，而系爭不動產交易金額
      高達20,000,000元，是交易之始即可預見資金之不足，惟
      原告卻仍將所有資本投入購置大於原告總資本額之不動產
      交易，將所有營運資金凍結，原告之投資決策實有違一般
      商業經營之營利目的。次查原告系爭不動產交易之對象徐
      麗敏君又為公司之大股東（持股31%），其配偶復為原告
      之代表人（持股57.5%），對原告決策具有絕對之影響力
      ，則系爭交易之真實即非無疑。再者，原告與股東徐麗敏
      君所訂定之不動產買賣契約書，依其合約付款方式，尾款
      4,000,000元係於過戶登記日後15日才付清，原告主張其
      不動產交易尾款4,000,000元沒有財力支付，產權無法過
      戶乙節，核不足採。又原告迄至91年1月15日止業已支付
      購屋款16,000,000元，徐麗敏君依約即應辦理過戶手續，
      惟該屋迄至92年底均未辦理過戶手續，反於92年12月3日
      公司清算時方以解約方式收回該預付款項，原告所為均與
      一般常理有違，亦與原告所稱係為公司營運投資是項資產
      之主張有違，所訴自無足採。從而，被告依查核準則第36
      條之1規定，以原告支付該價款無償供股東使用而未收取
      利息，應按91年1月1日所適用台灣銀行之基本放款利率
      6.79﹪設算利息收入1,085,862元，經核並無不妥。茲原
      告復執前詞爭執，難謂為有理由。
   綜上論述，原處分、訴願決定均無違誤，請判決如被告答辯
   之聲明。
　　理  由
一、被告代表人原為張盛和，95年8月28日變更為許虞哲，茲由
    新代表人具狀聲明承受訴訟，核無不合，應予准許。
二、按「營利事業所得之計算，以其本年度收入總額減除各項成
    本費用、損失及稅捐後之純益額為所得額。」為所得稅法第
    24條第1項所明定。次按「公司組織之股東、董事、監察人
    代收公司款項，不於相當期間照繳或挪用公司款項，應按當
    年1月1日所適用台灣銀行之基本放款利率計算利息收入課稅
    ．．．公司之資金貸與股東或任何他人未收取利息，或約定
    之利息偏低者．．．比照前項規定辦理。」為查核準則第36
    條之1所明定。
三、查原告91年度營利事業所得稅結算申報，列報全年課稅所得
    額為144元，案經被告機關初查以其91年12月31日資產負債
    表列有系爭預付款，係自89年起預付向股東即原告負責人之
    配偶徐麗敏購買其房地之款項，迄今該筆交易並未過戶，乃
    依營利事業所得稅查核準則第36條之1規定，按91年1月1日
    之台灣銀行基本放款利率6.79﹪設算系爭利息收入，全年課
    稅所得額為1,086,006元，補徵稅額261,487元。原告不服，
    申請復查，未獲變更，提起訴願亦遭訴願決定駁回，遂向本
    院提起本件行政訴訟之事實，有原告91年度營利事業所得稅
    結算申報書及核定通知書、系爭房地之買賣契約書、原告89
    年6月1日至91年12月31日預付購置設備款分類帳、原告富邦
    銀行活期存款存摺、台北市商業管理處准許原告自92年12月
    11 日營利事業歇業註銷登記之公函（92年12月15日北市商
    一字第921090287號函）、原告清算前後資產負債表、復查
    申請書及訴願書等，各附原處分卷足稽，堪認為真實。兩造
    主要爭執在：被告以原告91年度營利事業所得稅結算申報之
    資產負債表中，列有預付予股東徐麗敏購置設備款
    16,000,000元，依營利事業所得稅查核準則第36條之1規定
    ，設算利息收入1,085,862元，是否適法？
四、經查：
  (一)系爭房地確為原告負責人配偶徐麗敏所有，有系爭房地之所
    有權狀影本及個人戶籍資料各附原處分卷足佐。原告主張因
    應經濟不景氣，以自有資金購買不動產作為辦公室之投資行
    為，原告業已提示系爭房地之買賣契約及完整資金流程，除
    簽約金外，其餘各次付款因原告當初資金係用於購買「富邦
    如意基金」，故配合基金賣出後再陸續支付，後因業務一直
    無法拓展，故尾款4,000,000元無財力支付，產權始無法過
    戶，被告不應僅以該筆交易尚未過戶，即逕行認定資金挪用
    而設算利息收入，本件確實為支付系爭房地之不動產買賣價
    款，並無挪用公司資金情事，被告逕行援用查核準則36條之
    1規定設算利息，並非正確等語。
  (二)查原告與股東即負責人之配偶徐麗敏於89年7月29日簽訂買
    賣其所有系爭房地，總價為20,000,000元，依該契約第3條
    規定，第1次款係於簽約時由原告給付5,000,000元；第2次
    款須於89年12月31日前支付7,600,000元；第3次款必須於90
    年6月30日支付1,400,000元；第4次款則須於90年12月30日
    支付2,000,000元；第5次為尾款4,000,000元，雙方則約定
    於過戶登記日後15日付清，有系爭房地之買賣契約書影本一
    份附原處分卷足稽，是知依合約原告須於過戶前先行支付
    16,000,000元予股東徐麗敏，最後一次尾款則由雙方辦理過
    戶完成後，原告始依合約負有支付尾款4,000,000元之義務
    。惟原告卻陳稱因經營不善而無法支付尾款，因而解約等語
    ，其主張顯然與系爭房地買賣契約書之最後一次付款約定不
    符，則系爭房地買賣契約書是否真實即有疑義。
  (三)況依原告所提支付系爭房地買賣價款予股東徐麗敏之轉帳資
    料，原告業已依約支付計16,000,000元，有其89年6月1日至
    91年12月31日預付購置設備款分類帳載資料足憑，可知原告
    距總價款20,000,000元，僅餘尾款4,000,000 元未付而已。
    假如，事實果如原告所稱公司經營不善欠缺資金支付尾款，
    衡情本可先依上開合約辦理過戶登記取得系爭房地產權，再
    向金融業者設定抵押擔保取得資金以支付尾款，如此其不但
    取得系爭房地之產權，亦可藉之支付尾款，可謂有利無弊，
    並符投資理財原則。其不為此圖，反自稱無資金支付尾款，
    因而解除系爭房地之買賣契約書，進而於92年12月3 日公司
    清算時方以解約方式收回該預付款項16,000,000元，難免形
    同將公司資金貸給股東使用而未收取任何代價之情形，亦與
    原告所稱係為公司營運投資是項資產之主張有違，則系爭房
    地買賣契約書之買賣即難謂為真實。
  (四)再者，原告自承其89年度營業收入342,857元，90年度並無
    營業收入（見原告補充說明，附原處分卷系爭房地買賣契約
    書之前），核與被告營所稅結（決）算（未申報）案件查詢
    及外更正作業之電腦清單資料及其90年度未分配盈餘調整數
    額試算表（附原處分卷）相符，自堪認為實在，則原告於90
    年度即已無財力付款，卻又於91年1月付款1,000,000元，原
    告並未立即解約收回預付購買房地款，益見原告所陳無資力
    支付尾款之說法與事實有違；又系爭房地交易之對象徐麗敏
    又為原告之大股東（持股31%），其配偶復為原告之代表人
    （持股57.5%），有原告公司基本資料查詢單載有董監事持
    有股份數在卷足徵，足知渠等對原告公司決策具有絕對之影
    響力，更見系爭房地之買賣契約書之買賣難謂為實在。
  (五)另查，原告預付購買系爭房地款項與買賣契約書約定付款期
    間並不相同，例如其第2期約定於89年12月31日以前付款
    7,600,000元，惟原告於89年9月5日前即已分4次付款
    5,076,800元，有上開89年6月1日至91年12月31日預付購置
    設備款分類帳載資料可參，是原告所陳均未能與所簽立系爭
    房地買賣契約書之情節吻合，自難採認原告主張系爭房地買
    賣契約書之買賣為真正之說詞。
五、末查查核準則第36條之1之規範目的，在要求營利事業之資
    金專供其營利直接使用，並依規定運用其資金，自不許營利
    事業脫法無償供他人運用資金而不收取任何代價，以免侵蝕
    營利事業之資金，因而對於營利事業無法證明其資金之正常
    使用者，對其資金使用之異常情事，即採取擬制設算利息收
    入之方式，故有本條之設置，間接規範營利事業資金之正常
    使用。原告91年12月31日資產負債表列有預付購置設備款
    16,000,000元，係自89年起預付股東徐麗敏之購買系爭房地
    款項，迄今該筆交易並未過戶，經查系爭房地之買賣並非實
    在，有如上述，此等款項應認係公司貸款予股東使用，被告
    乃依查核準則第36條之1 規定按91年1 月1 日之台灣銀行基
    本放款利率6.79﹪設算利息收入1,085,862 元（15,
    000,000 元×1 日+15,750,000 元×5 日+15,920,000 元×
    8 日+16,000,000 元×351 日）×利率6.79﹪÷365 日＝利
    息收入1,085,862 元），核定全年所得額1,086,006 元，依
    法即屬有據。
六、綜上，原告所訴均委無足採，從而被告就系爭預付款依查核
    準則第36條之1規定，以原告支付該價款無償供股東使用而
    未收取利息，應按91年1月1日所適用台灣銀行之基本放款利
    率6.79﹪設算利息收入1,085,862元，並無違失，復查及訴
    願決定予以維持，亦無不合。原告徒執前詞，訴請撤銷，為
    無理由，應予駁回。
七、本件判決基礎已經明確，兩造其餘主張或陳述，與判決結果
    無影響，不再一一論述。
據上論結，本件原告之訴為無理由，爰依行政訴訟法第98條第3
項前段，判決如主文。
中　　華　　民　　國　　96　　年　 　3　　月　 29  　 日
                    第六庭審判長法　官  林  文  舟
           　　　  　　　　　　 法　官  許  瑞  助
           　　　　  　　　　　 法　官  陳  鴻  斌
上為正本係照原本作成。
如不服本判決，應於送達後20日內向本院提出上訴狀並表明上訴
理由，如於本判決宣示後送達前提起上訴者，應於判決送達後20
日內補提上訴理由書（須按他造人數附繕本）。
中　　華　　民　　國　　96　　年　 　4　　月　　2　　 日
            　　　　  　　　　　書記官  陳  清  容
